最高法院刑事判決　　　　　　一○○年度台上字第一九一一號
上　訴　人　台灣高等法院檢察署檢察官
被　　　告　裴哲鑫
上列上訴人因被告業務過失致人於死案件，不服台灣高等法院中
華民國九十八年十一月十九日第二審判決（九十八年度交上訴字
第一四一號，起訴案號：台灣台北地方法院檢察署九十六年度偵
續字第八二八號），提起上訴，本院判決如下：
    主  文
原判決撤銷，發回台灣高等法院。   
    理  由 
本件原判決以公訴意旨略稱：被告裴哲鑫以駕駛道路救援拖吊車
為業，係從事駕駛業務之人。民國九十六年二月二十一日下午十
時五分，被告駕駛172-BL號拖吊車，沿台北市○○○路由西往東
行駛至和平西路、寧波西街口，欲左轉寧波西街由南往北行駛時
，適游能偉騎5HK-382 號重機車沿和平西路由東往西行駛至該處
，被告明知汽車行駛時，應遵守道路交通標誌、標線、號誌，並
應注意車前狀況，隨時採取必要之安全措施，依當時無不能注意
之情事，竟疏未注意，猶違反號誌指示逕行左轉，游能偉見狀煞
車不及，機車頭撞擊拖吊車右側車身，人車倒地，因頭部鈍性傷
致顱骨骨折併出血死亡，認被告涉有刑法第二百七十六條第二項
之業務過失致死罪嫌云云。經審理結果，認不能證明被告犯罪，
因而維持第一審諭知被告無罪之判決，駁回檢察官在第二審之上
訴。固非無見。
惟查：(一)、汽車駕駛人對於防止危險發生之相關交通法令之規定
，業已遵守並盡相當之注意義務以防止危險之發生者，始可信賴
他人亦能遵守交通規則並盡同等之注意義務，若因此而發生交通
事故，方得以信賴原則為由免除過失責任。又汽車駕駛人應注意
車前狀況，並隨時採取必要之安全措施，道路交通安全規則第九
十四條第三項定有明文。本件車禍之發生，究係何人違反號誌行
駛，因游能偉已死亡，復無目擊證人或現場監視器錄影畫面，僅
有被告單方之說詞，堅稱其係在左轉綠號亮起後才左轉。然依卷
內資料，被告於警詢及檢察官偵查時，均自承其左轉時未看到游
能偉之機車，左轉後聽到車後有碰撞聲才知情等語（見偵字第四
二四四號卷第九、四十三頁背面）。而肇事之交岔路口甚為寬闊
，夜間有照明，案發時為大年初四晚上十時許，衡情似人車不多
，且由和平西路駛往寧波西街之左轉彎度約四十五度，有中央警
察大學鑑定書所附衛星遙測影像事故標示圖、事故現場重建比例
圖（見外放之鑑定書）及卷內其他資料可稽。以上事證如果非虛
，被告左轉時似不難注意到由和平西路對向直行而來之車輛，倘
其左轉時有注意車前狀況，是否不能及時發現游能偉之機車自和
平西路對向直行而來，並採取煞車或避讓措施？即非毫無研酌之
餘地。原判決於理由三之(三)既說明究竟何人違反號誌行駛尚難遽
斷，竟以「假設」之情況，又謂「再倘被告遵守案發時之交通號
誌，則其行向之交通號誌時相為台北市○○○路西往東遲閉通行
（三十秒），則東往西方向交通號誌必定為紅燈，游能偉騎乘機
車沿台北市○○○路由東往西方向駛來，理應停駛停等紅燈，則
無論被告是否發現游能偉所騎乘之機車，基於信賴原則，被告駕
駛拖吊車繼續左轉前行，要難認其有疏於注意車前狀況，且未隨
時採取必要之安全措施而有過失責任」等語，有理由矛盾、不備
之違失。(二)、刑法上過失致人於死罪所稱之過失行為，包括作為
與不作為，均足構成。就業務過失致人於死罪而言，因其從事特
定事務為業，故在業務上所應負之注意義務，應較常人為高，用
以維護安全。是以行為人在有預見可能之情況下，對危險之可能
發生負有排除或注意之義務，若竟疏未履行此等義務，致此項危
險發生實害者，該行為人之不作為，亦該當本罪之過失行為，並
不因被害人之與有過失，得阻卻行為人之成立犯罪。被告駕駛之
拖吊車為特殊車種，縱無相關法規明定車後方T 型拖吊架應如何
收起，然該等T 型拖吊架未收起時，係突出於車後並接近地面，
是否應附加何種警示設施？如未附加警示設施，是否會影響機車
駕駛人對其車長之判斷，及駛近而突然發現時，因驚慌失措而未
能適當閃避之可能？該車設計有油壓式往上及往內方式收起之裝
置，其目的何在？拖吊架質地是否堅硬？如屬肯定，於物理上是
否會加重游能偉撞擊之傷勢？原審就此未予審酌、說明，即以無
相關法律規定拖吊車應將後方T型拖吊架收起，認被告無違反法
律上應注意之義務，及被告有無將T型拖吊架收起，與游能偉因
擦撞拖吊車致死間，無必然關連性，亦非適法。本件實情如何，
攸關被告過失責任有無及能否主張信賴原則而得免除過失責任，
仍待調查釐清，以期適法。上訴意旨指摘原判決不當，非無理由
，應認有撤銷發回更審之原因。
據上論結，應依刑事訴訟法第三百九十七條、第四百零一條，判
決如主文。
中    華    民    國  一○○  年    四    月  二十一  日
                      最高法院刑事第十一庭
                          審判長法官  賴  忠  星  
                                法官  呂  丹  玉  
                                法官  吳      燦  
                                法官  蔡  名  曜  
                                法官  葉  麗  霞  
本件正本證明與原本無異
                                      書  記  官  
中    華    民    國  一○○  年    四    月  二十六  日
                                                      Ｅ